臺灣高等法院民事判決
108年度重上字第792號
上  訴  人  陳韻如  
訴訟代理人  陳奕君律師
被 上訴 人  江素珍  
訴訟代理人  林慶苗律師
複 代理 人  謝宗哲律師

上列當事人間返還價金等事件，上訴人對於中華民國108年7月11
日臺灣臺北地方法院107年度消字第52號第一審判決提起上訴，
並為訴之追加，本院於109年2月18日言詞辯論終結，判決如下：
    主      文
上訴及追加之訴均駁回。
第二審訴訟費用（含追加之訴部分）由上訴人負擔。
    事實及理由
壹、程序方面：
一、按第二審訴之變更或追加，非經他造同意不得為之，但請求
    之基礎事實同一者，不在此限，民事訴訟法第446條第1項但
    書、第255條第1項第2款分別定有明文。
二、本件上訴人於原審主張其依民法第259條第1款、第2款或第1
    79條規定，請求被上訴人返還其所繳價金新臺幣(下同)636
    萬5,000元本息，嗣於本院主張如被上訴人解除契約有理由
    ，追加民法第252條及第179條規定，請求被上訴人返還454
    萬5,000元本息(本院卷第284頁)，核其追加之訴與原訴均係
    基於預售屋買賣契約書（下稱系爭契約）之同一基礎事實所
    衍生爭執，與民事訴訟法第446條第1項但書及第255條第1項
    第2款規定相符，應予准許，合先敘明。
貳、實體方面：
一、上訴人主張略以：伊於民國103年9月10日與被上訴人簽訂系
    爭契約，購買被上訴人在坐落臺北市○○區○○段0○段000○000○
    000○地號土地推出之「全坤威峰」建案（下稱系爭建案）編
    號B3棟6樓之房屋及基地（下稱系爭預售屋），總價金3,030
    萬元。伊已陸續繳納價金如附表所示共計636萬5,000元予被
    上訴人。伊購屋目的為住宅居住使用，詎被上訴人明知系爭
    建案之使用分區為商業區用地，不得供住宅使用，竟於廣告
    文宣標榜可供一般居家住宅使用，系爭預售屋實無契約預定
    之效用，被上訴人有給付不能，或物有重大瑕疵且無從除去
    ，伊自得依民法第226條第1項、第256條、第354條第1項、
    第359條規定，以起訴狀繕本送達為解除系爭契約，並請求
    被上訴人返還已付價金及自受領時起之利息。如伊不得解約
    ，則被上訴人尚未交付系爭預售屋，其受領上開價金亦無法
    律上原因，應返還不當得利。爰依民法第259條第1款、第2
    款或第179條之規定，求為命被上訴人應給付636萬5,000元
    ，及各如附表付款日起至清償日止，按年息5%計算利息之判
    決。另於本院主張若被上訴人解除契約有理由，依系爭契約
    第20條第2項約定，沒收按總價金15%計算之違約金過高，應
    酌減至0元，被上訴人應返還扣除提存182萬元後之餘款454
    萬5,000元本息。爰追加依民法第252條及第179條規定，請
    求被上訴人給付454萬5,000元本息之判決。
二、被上訴人則以：系爭預售屋之核准使用類組為一般事務所，
    樓地板面積為81.64平方公尺，屬免辦理變更使用執照之範
    圍；且系爭契約第3條第1項及伊交付予上訴人之意見調查表
    ，均載明系爭建案使用分區為商業區，並經上訴人閱覽簽名
    ，系爭預售屋並無瑕疵，伊無給付不能或物有重大瑕疵之情
    形，上訴人不得解除系爭契約，伊受領上訴人繳納之價金，
    並無不當得利。又伊定期催告上訴人繳付價金，再以108年9
    月2日存證信函解除系爭契約，並依系爭契約第20條第2項約
    定，沒收房地總價款15%之違約金，因伊受有銷售成本及跌
    價等損害，上訴人請求酌減違約金為無理由等語置辯。
三、原審判決駁回上訴人之訴，上訴人不服，提起上訴，並為訴
    之追加，先位聲明：㈠原判決廢棄。㈡被上訴人應給付上訴人
    636萬5,000元，及自附表付款日期欄所示之日起至清償日止
    ，按年息5%計算之利息。備位聲明：被上訴人應給付上訴人
    454萬5,000元及自109年2月18日起至清償日止，按年息5%計
    算之利息。被上訴人答辯聲明：上訴及追加之訴均駁回。
四、上訴人主張系爭預售屋坐落商業用地，無法作為住宅使用而
    有不符預定效用之瑕疵，被上訴人已給付不能或不能為完全
    給付，其自得依民法第259條第1款、第2款或第179條規定，
    請求返還已繳價金636萬元5,000元本息；如被上訴人解除系
    爭契約有理由，惟被上訴人沒收違約金過高，應予酌減至零
    ，並返還已沒收之454萬5,000元本息。被上訴人則否認，並
    以前詞置辯。本件經依民事訴訟法第463條準用同法第270條
    之1第1項第3款規定，整理並協議簡化爭點後，兩造同意就
    本院108年12月3日準備程序中所協議簡化之爭點為辯論範圍
    （本院卷第69頁）。茲就兩造之爭點及本院之判斷，分述如
    下：
  ㈠先位請求返還已支付價金636萬5,000元，有無理由？
  ⒈兩造於103年9月10日簽訂系爭契約，上訴人以總價3030萬元
    購買系爭預售屋，系爭契約第3條第1項載明基地坐落使用分
    區為第四種商業區，房屋則為地上19層、地下3層一般零售
    業、一般事務所；上訴人依系爭契約已繳納636萬5,000元（
    日期、金額詳如附表所示）等情，為兩造不爭之事實(本院
    卷第68至69頁)，堪以採信。
  ⒉按「因可歸責於債務人之事由，致給付不能者，債權人得請
    求賠償損害。」「債權人於有第226條之情形時，得解除其
    契約。」民法第226條第1項、第256條分別定有明文。次按
    「物之出賣人對於買受人，應擔保其物依第373條之規定危
    險移轉於買受人時無滅失或減少其價值之瑕疵，亦無滅失或
    減少其通常效用或契約預定效用之瑕疵。但減少之程度，無
    關重要者，不得視為瑕疵。」「買賣因物有瑕疵，而出賣人
    依前五條之規定，應負擔保之責者，買受人得解除其契約或
    請求減少其價金。但依情形，解除契約顯失公平者，買受人
    僅得請求減少價金。」民法第354條第1項、第359條分別復
    有明文。本件上訴人主張系爭預售屋位於商業用地，並非住
    宅用地，與系爭預售屋廣告該屋為一般居家住宅不符，有預
    定效用欠缺之瑕疵，已無法補正，有民法第226條第1項、第
    354條第1項規定之解約事由，其依民法第256條、第359條規
    定解除系爭契約云云（原審卷第17至24頁、第28頁、第307
    頁、本院卷第144頁），固提出系爭契約、系爭預售屋廣告
    及配置圖、臺北市政府建築管理工程處（下稱臺北市建管處
    ）106年1月23日函為佐（原審卷第37至89頁、第105頁）。
    雖上開臺北市建管處106年1月23日函，就系爭建案建造執照
    用途一事，回覆市民個案詢問而表示：系爭建案建造執照地
    上3至19層之核准用途為一般事務所（G2），尚未領得使用
    執照，如需做住宅使用一節，因涉及建築設計屬建築師簽證
    項目，應委請建築師檢討符合相關規定並辦理建造執照變更
    設計，以資適法等語。惟，系爭預售屋依106使字第0198號
    使用執照所載用途為一般事務所（原審卷第251至257頁）；
    但系爭預售屋坐落土地使用分區為第四種商業區，依臺北市
    土地使用分區管制自治條例規定，系爭預售屋作為住宅使用
    係屬合法，有臺北市政府都市發展局108年5月27日北市都規
    字第1083047653號函可稽（原審卷第291頁）。又依臺北市
    建管處108年5月28日北市都建使字第1083207464號函覆表示
    ：系爭建案已領有106使0198號使用執照，其原核准用途為
    「一般事務所」，依「臺北市一定規模以下建築物免辦理變
    更使用執照管理辦法」，若該層該戶樓地板面積小於500平
    方公尺，欲做「集合住宅」使用，得免辦理變更使用執照等
    語（原審卷第289至290頁）。系爭預售屋面積為39.06坪，
    有系爭契約可查（原審卷第38頁），相當於129平方公尺（
    計算式：39.06X3.306），面積既未達500平方公尺，則依上
    開函文及所附規定，系爭預售屋作為集合住宅使用，無須辦
    理變更使用執照，即得逕行使用，並無上訴人主張不得作為
    住宅使用之瑕疵或給付不能情形，上訴人依給付不能、物之
    瑕疵規定解除系爭契約，為不合法，則其依民法第259條第1
    款、第2款規定請求被上訴人返還已支付價金636萬5000元及
    如附表所示之利息云云，自屬無理由。
  ⒊上訴人復主張被上訴人尚未交付系爭預售屋，被上訴人受領
    其給付價金636萬5,000元為無法律上原因，應予返還云云（
    原審卷第308頁）。惟，被上訴人依系爭契約收受上訴人繳
    納上開價金，並非無法律上原因。上訴人依民法第179條規
    定，請求636萬5,000元全數返還，並非有理。
  ⒋綜上，上訴人依民法第259條第1款、第2款及第179條規定，
    請求被上訴人返還636萬5,000元本息，為無理由。
　㈡追加備位請求454萬5,000元本息，有無理由？
  ⒈上訴人主張被上訴人依系爭契約第20條第2項約定沒收系爭預
    售屋總價金15%違約金數額過高，應酌減至0元(本院卷第284
    頁)。
  ⒉依系爭契約第20條第2項約定：「甲方（即上訴人）如有違反
    本契約任一規定時，經乙方（即被上訴人）催告仍未依該通
    知期限履行者，乙方得解除本契約及沒收本戶房地，並得沒
    收依房地總價款15%計算之金額，如該沒收金額超過甲方已
    繳價款者，則以已繳價款為限。」（原審卷第54頁）是該條
    約定係屬被上訴人解除契約後，得沒收上訴人系爭預售屋房
    地總價款15%違約金之約定。查，上訴人除繳納636萬5,000
    元外，未依約繳納其餘價款，經被上訴人108年8月20日定期
    催告無果，有上訴人自行提出被上訴人催告之存證信函可稽
    （本院卷第95頁），被上訴人再以108年9月2日存證信函解
    除契約，並於同年月4日送達上訴人等情，有該存證信函及
    回執在卷足稽(本院卷第157至159頁)，上訴人違約未如期繳
    款，被上訴人以上開108年9月2日存證信函解除系爭契約，
    要非無據。系爭預售屋總價為3,030萬元，被上訴人於108年
    9月4日合法解除系爭契約後，於108年12月29日以2,620萬元
    轉售，有買賣契約書在卷足考(本院卷第221至225頁)，價差
    損失410萬元，如加上第1次、第2次銷售佣金各以1%計，損
    失額已高達454萬5,000元(3030萬元X15%)以上，是被上訴人
    依系爭契約第20條第2項沒收454萬5,000元之違約金，並無
    過高。再者，被上訴人沒收上開違約金後，餘額182萬元(63
    6.5萬元-454.5萬元)向臺灣高雄地方法院提存所辦理提存在
    案，有109年度存字第0120號提存書可考(本院卷第229頁)，
    是上訴人追加依民法第252條、第179條規定，請求被上訴人
    返還454萬5,000元本息，為無理由。
五、綜上所述，上訴人依民法第259條第1款、第2款或第179條規
    定，請求被上訴人應給付上訴人636萬5,000元，及自附表付
    款日期欄所示之日起至清償日止，按年息5%計算之利息，非
    有理由，不應准許。從而原審所為上訴人敗訴之判決並駁回
    其假執行之聲請，並無不合。上訴論旨指摘原判決不當，求
    予廢棄改判，為無理由，應駁回其上訴。另上訴人追加依民
    法第252條及第179條規定，請求被上訴人應給付上訴人454
    萬5,000元及自109年2月18日起至清償日止，按年息5%計算
    之利息，亦為無理由，併予駁回。
六、本件事證已臻明確，兩造其餘之攻擊或防禦方法及所用之證
    據，經本院斟酌後，認為均不足以影響本判決之結果，爰不
    逐一論列，附此敘明。
七、據上論結，本件上訴及追加之訴均為無理由，依民事訴訟法
    第449條第1項、第78條，判決如主文。
中　　華　　民　　國　　109 　年　　3 　　月　　3 　　日
                  民事第四庭    
                      審判長法  官  傅中樂 
                            法  官  管靜怡
                            法  官  周祖民
正本係照原本作成。
如不服本判決，應於收受送達後20日內向本院提出上訴書狀，其
未表明上訴理由者，應於提出上訴後20日內向本院補提理由書狀
（均須按他造當事人之人數附繕本）上訴時應提出委任律師或具
有律師資格之人之委任狀；委任有律師資格者，另應附具律師資
格證書及釋明委任人與受任人有民事訴訟法第466條之1第1項但
書或第2項（詳附註）所定關係之釋明文書影本。如委任律師提
起上訴者，應一併繳納上訴審裁判費。
中　　華　　民　　國　　109 　年　　3 　　月　　3 　　日
　　　　　　　　　　　　　
　　　　　　　　　　　　　  書記官  劉文珠
附註：
民事訴訟法第466條之1（第1項、第2項）：
對於第二審判決上訴，上訴人應委任律師為訴訟代理人。但上訴
人或其法定代理人具有律師資格者，不在此限。
上訴人之配偶、三親等內之血親、二親等內之姻親，或上訴人為
法人、中央或地方機關時，其所屬專任人員具有律師資格並經法
院認為適當者，亦得為第三審訴訟代理人。